【裁判字號】    91,保險,12
【裁判日期】    921114
【裁判案由】    給付保險金
【裁判全文】
臺灣士林地方法院民事判決  九十一年度保險字第一二號
    原      告    甲○○
    訴訟代理人    楊申田律師
    複  代理人    楊譜諺律師
    被      告    國寶人壽保險股份有限公司
                            設台北市北投區○○○路○段十八號
    法定代理人    丙○○    住.
    訴訟代理人    丁○○    住.
                  乙○○    住.
右當事人間給付保險金事件，本院於民國九十二年十月二十九日言詞辯論終結，判決
如下：
    主    文
被告應給付原告新台幣貳佰伍拾萬元，及自民國九十年十二月七日起至清償日止，按
年息百分之十計算之利息。
訴訟費用由被告負擔。
本判決於原告以新台幣捌拾伍萬元為被告供擔保後，得假執行。但被告如以新台幣貳
佰伍拾萬元為原告預供擔保或將該金額提存者，得免為假執行。
    事實及理由
一、按訴狀送達後，原告不得將原訴變更或追加他訴，但擴張或減縮應受判決事項之
    聲明者，不在此限，民事訴訟法第二百五十五條第一項第一款著有明文。本件原
    告起訴聲明請求判決被告給付新台幣（以下同）二百五十萬元，及自起訴狀繕本
    送達翌日起至清償日止，按年息百分之五計算之利息；嗣於本院九十二年十月二
    十九日言詞辯論期日更正其利息計算方式，並聲明請求判決被告應給付二百五十
    萬元，及自保險理賠通知後十五日之翌日（即九十年十二月七日）起至清償日止
    ，按年息百分之十計算之利息。經核其訴之變更顯係擴張應受判決事項之聲明，
    依前開法條規定，應予准許。
二、原告起訴主張：
（一）訴外人張法丁任職於中國鋼鐵股份有限公司（以下簡稱中鋼公司），為中鋼公
      司福利委員會會員，以自費參加被告一年期團體保險之定期壽期（保單號碼第
      0000000000號），而為本件保險契約的被保險人，保險金額二百五
      十萬元，原簽立「自費加保國寶人壽一年期團體保險被保險人同意書暨健康聲
      明書」，保險期間自民國八十九年二月一日至九十年元月三十一日，並指定以
      其配偶即原告甲○○為第一順位受益人，期滿後又續保一年。詎被保險人張法
      丁於九十年十月十九日下午一時三十分許，因蜘蛛膜下腔出血而死亡，保險事
      故業已發生，指定受益人甲○○乃向保險人請求給付保險金，保險人卻主張解
      除契約並拒絕給付。
（二）依保險法第六十四條第一、二項規定，被保險人未據實說明時，保險人須符合
      ：(1)保險人已以書面詢問；(2)要保人所應告知者，係屬重要事項，即以足以變
      更或減少保險人對於危險之估計為限；(3)要保人因故意或過失而不告知等三要
      件，始得解除契約。而：
  １、本件被保險人於八十九年一月八日簽立之「自費加保國寶人壽一年期團體保險
      被保險人同意書暨健康聲明書」，其書面詢問事項僅及於是否曾罹患心臟病、
      心臟血管疾病、肝炎、肝硬化、糖尿病、腎臟病、肺炎、肺結核、癲癇、癌症
      、智障、器官機能喪失或殘缺等。本件被保險人雖有些許高血壓，惟非保險人
      書面詢問之事項，是被保險人並未違反告知之義務。
  ２、被保險人雖有高血壓之症狀，惟其死亡原因為「蜘蛛膜下腔出血」，並非「高
      血壓」，兩者並無因果關係。
  ３、一般人壽保險之書面詢問，皆採列舉之方式，故如將「高血壓」列入詢問事項
      時，應單獨列為一項，惟本件保險人之詢問事項僅略稱「心臟血管疾病」，且
      未在該疾病旁以括號註明包括何種情形，顯不包含「高血壓」在內；且我國醫
      學教育並未普及，被保險人又僅有高中學歷，根本無從知悉高血壓是否屬心臟
      血管疾病，自無因故意、過失而未告知之情形；又中鋼公司部分員工雖曾於投
      保前告知有高血壓而遭被告拒保，惟被保險人之服務單位中，並無因高血壓而
      遭拒保之情形，被告公司之職員既未盡詳細說明之責，被保險人亦無從知悉高
      血壓即為「心臟血管疾病」，自難對無醫學專業知識之被保險人課以告知義務
      。
（三）本件被保險人於八十九年一月八日簽署之同意書暨聲明書，為第一份保單，基
      於該同意書暨聲明書中關於「一年期滿得續保一年」之約定，則被保險人是否
      得予續約，仍須經被告之核保，且該「續約」為另一新契約，第一份保單即因
      期滿而失效。又被保險人既經被告核保同意續約，依保險契約對價平衡原則，
      對於該續約之保險契約亦應再為書面詢問，以為危險之估計，惟被告自承於續
      保時並未再行以書面詢問，則依保險法第六十四條規定，被保險人即無說明之
      義務，被告不得據以解除契約。
（四）依最高法院七十六年度台上字第一八０號判例、八十二年台上字第二七九號判
      決意旨，保險人解除保險契約之意思表示，如要保人已死亡者，應對其全體繼
      承人為之，不能僅對受益人為之。本件被保險人身故後之繼承人除原告外，尚
      有子女張鐸競、張護朧，然被告僅對原告為解除契約之意思表示，依法不生解
      除契約之效力。
（五）綜上，被告並無解除本件保險契約之權利，亦未生解除契約之效力，保險契約
      仍有效存在，原告本於受益人之地位，自得依據保險契約及保險法第三十四條
      規定，請求被告給付保險金及遲延利息。並聲明請求判決：(1)被告應給付原告
      二百五十萬元，及自接到原告保險理賠通知後十五日之翌日起至清償日止，按
      年息百分之十計算之利息。(2)原告願供擔保請准宣告假執行。
三、被告則辯稱：
（一）被告公司承保第三人中鋼公司職工福利委員會之團體保險，其中被保險人張法
      丁於八十九年二月一日投保，保險內容為定期壽險二百五十萬元，並以其配偶
      即原告甲○○為受益人，九十年一月三十一日期滿後又續保一年。被保險人張
      法丁投保時，對於要保書上第七項的告知事項關於是否罹患疾病，均表示「否
      」。嗣被保險人張法丁於九十年十月十九日因「中樞衰竭、蜘蛛膜下腔出血」
      不治。
（二）依被保險人同意書暨健康聲明書上之告知事項，被保險人張法丁就其罹患「心
      臟病、心臟血管疾病．．．」有告知義務，而「高血壓」係歸類於「心臟血管
      疾病」；被保險人張法丁自八十一年十月十二日至八十六年六月二日、八十七
      年十二月七日至八十八年十一月六日，分別在中國鋼鐵股份有份公司員工診療
      所（以下簡稱：中鋼診所）、高雄市立小港醫院（以下簡稱：小港醫院）診療
      高血壓，並於投保系爭團體壽險後繼續就診，其高血壓症狀顯係繼續性之疾病
      ，被保險人於投保時自應告知；被保險人張法丁係高中畢業，應有能力知悉高
      血壓屬於心臟血管疾病，且其在小港醫院就醫時，亦曾自家醫科轉診心臟科，
      醫師在轉診前後應已對被保險人詳細解說該病症；另外中鋼公司於辦理團體保
      險時，其他員工亦就患有「高血壓」或「血壓偏高」之情特別告知，其誠實告
      知者，被告均未承保，可見被保險人確實違反告知義務。
（三）小港醫院覆函表示：被保險人之高血壓未有理想的控制，血壓太高亦可能併發
      「腦出血」之併發症；中鋼診所覆函之相關醫學資料，足認血壓上升可能導致
      急性之「顱內出血」；而國軍高雄總醫院覆函亦認被保險人之死因「自發性蜘
      蛛膜下出血」，最有可能為顱內動脈破裂所致，此症好發於有高血壓體質之病
      人。又按「腦中風」可分為阻塞性及出血性兩類，出血性腦中風又可分為「腦
      出血」及「蜘蛛膜下腔出血」，係由於腦血管破裂所致，主要由「高血壓」所
      引起，故可知「心臟血管疾病、高血壓」乃造成腦中風之主要原因。況依國軍
      高雄總醫院關於被保險人之「救護紀錄表」，被保險人急救當時係處於極度興
      奮的狀態，再加上有高血壓宿疾，更易導致蜘蛛膜下腔出血之危險，從而「高
      血壓」確係系爭保險事故發生之主因，被保險人張法丁就患高血壓一事違反告
      知義務，被告公司依法自可解除契約，保險契約既已不存在，原告之請求無所
      附麗。
（四）被保險人張法丁與被告公司之定期壽險契約，如經被告公司同意得續保一年，
      亦即共可投保二年，因被告公司係自保險契約生效之起至保險期間止，被保險
      人所發生之疾病持續承保，如第二年續保時，仍要求被保險人出具告知事項說
      明書，對於疾病發生於第一年之被保險人非常不利，故被保險人僅須於八十九
      年填具同意書暨健康聲明書，續保時則無須再填寫，因第二年的續保契約係延
      續第一年的契約內容而來，被告完全承續所有的保險內容及權利義務，不會重
      新審酌，故「續保」係指同樣契約延續，並無其他新契約產生；況壽險的費率
      計算方式係以年齡為區隔，若認「第一年契約」與「第二年續保契約」為二份
      不同契約，其費率應有不同，惟實際情況並非如此；另保險法第六十四條規定
      ，保險契約訂立後經過二年，即有可以解除之原因，亦不得解除契約，若「續
      保」得解釋為新契約，則二年除斥期間之規定將成具文，與保險法注重契約安
      定性的立法精神衝突。
（五）依被告的保險條款，解除契約的意思表示送達受益人即生解除效力；且保險契
      約指定第三人為受益人者，依保險法第一百十二條規定，其保險金額不得作為
      被保險人的遺產，從而保險契約解除與否，對被保險人之繼承人並無影響，故
      保險實務上遇有被保險人死亡後解約之情形，解約之意思表示送達受益人即可
      ；縱認解除契約的意思表示應送達全體繼承人，惟被保險人張法丁之其餘繼承
      人張鐸競、張護朧，於被告發函解約時均為未成年人，被告送達於其法定代理
      人即原告甲○○，自亦已生送達效力。
（六）並聲明請求判決：(1)原告之訴駁回。(2)如受不利之判決，被告願供擔保請准免
      為假執行。
四、原告主張訴外人張法丁原任職於中鋼公司，並為中鋼公司福利委員會會員，以自
    費參加被告一年期團體保險之定期壽期（保單號碼第0000000000號）
    ，為該保險契約的被保險人，於投保時簽立「自費加保國寶人壽一年期團體保險
    被保險人同意書暨健康聲明書」，保險額度二百五十萬元，保險期間自八十九年
    二月一日至九十年元月三十一日，並指定以其配偶即原告甲○○為第一順位受益
    人，期滿後又續保一年，嗣被保險人張法丁於九十年十月十九日下午一時三十分
    許，因蜘蛛膜下腔出血而死亡，受益人即原告甲○○向被告請求給付保險金時，
    被告主張解除契約並拒絕給付等情，業據提出自費加保國寶人壽一年期團體保險
    被保險人同意書暨健康聲明書（本院卷第十一頁參照）、死亡證明書（本院卷第
    十二頁參照）、團體一年定期壽險保單條款（本院卷第七十三頁至第七十九頁參
    照）、存證信函及通知（本院卷第三十二頁至第三十五頁參照）附卷可稽，且為
    被告所不否認，應堪信為真實；被保險人張法丁於投保前即有高血壓症狀一節，
    為兩造所不爭執，且有中鋼診所病歷、診斷證明書（本院卷第十七頁至第三十，
    第五十三頁至第五十四頁參照）、小港醫院病歷（本院卷第四十三頁至第五十一
    頁參照）在卷足憑，亦堪採信。
五、按：被保險人張法丁在九十年十月十九日即系爭定期壽險契約存續期間死亡，依
    系爭團體一年定期壽保單條款第十七條（本院卷第七十六頁參照）約定，其保險
    事故已經發生，被告即保險人原應依約給付身故保險金二百五十萬元，惟被告以
    系爭保險契約已經解除為由，拒絕給付，從而本件應審酌者，厥為系爭保險契約
    是否業經被告合法解除。經查：
（一）按契約之解除，應由契約當事人之一方向他方為之，始為合法，而保險契約為
      要保人與保險人訂立之債之契約，其契約當事人為要保人及保險人，被保險人
      與受益人均非保險契約當事人，故保險人解除契約者，自應向要保人以意思表
      示為之，此有最高法院七十六年度台上字第一八０號判例、八十年台上字第二
      二二三號判決意旨可資參照。
（二）依系爭團體定期壽險之契約條款，系爭保險契約的要保人為「要保單位」，被
      保險人指契約所附被保險人名冊內所載之要保人所屬人員及其加保之家屬，有
      契約第二條可資佐證（本院卷第七十三頁參照）；且訴外人張法丁所簽立者並
      非要保書，而係「被保險人同意書暨健康聲明書」，該同意書暨聲明書載明參
      加資格為「福委會（聯合會）會員及其配偶、子女」，且如被保險人同意加保
      者，係將該同意書暨聲明書送達於中鋼公司福利委員會，而非直接送交被告（
      本院卷第十一頁參照），亦可得知系爭保險契約之要保人（即契約條款第二條
      所指之「要保單位」）為中鋼公司福利委員會，訴外人張法丁則為被保險人。
      據上說明，如被告認有解除保險契約之事由，其解除契約之意思表示自應送達
      要保人亦即中鋼公司福利委員會；至被保險人張法丁或受益人即原告甲○○均
      非保險契約之主體，僅係保險契約之關係人，縱保險人對之為解除契約之意思
      表示，亦不生解除契約之效力。
（三）經查：被告雖曾以存證信函向原告表示解除系爭保單號碼為00000000
      00號之保險契約（本院卷第三十二頁至第三十四頁參照），原告亦不否認收
      受該信函，惟該解除契約之意思表示既非對保險契約他方當事人亦即中鋼公司
      福利委員會為之，尚難認已生解除契約之效力；至被告九十一年一月二十四日
      拒絕理賠通知，雖曾副知中鋼公司福利委員會，惟細繹該函內容為：「：：：
      惟經調查得知被保險人張法丁先生在投保前曾因『高血壓』有多次就診紀錄，
      於投保時並未據實告知，而被保險人張法丁先生死亡原因『蜘蛛膜下腔出血』
      與『高血壓』有直接因果關係，本公司實歉難給付定期壽險身故保險金：：：
      」等語，僅表示拒絕理賠，而無隻字片語提及解除契約事宜，縱要保人即中鋼
      公司福利委員會確曾收受該函件，亦不生解除契約效力；又依系爭契約條款，
      並未約定解除契約之意思表示得僅對受益人為之，被告復未能舉證以實其說，
      則其抗辯解除契約得僅對受益人為之云云，洵無足取。
（四）按訂立契約時，要保人對於保險人之書面詢問，應據實說明。要保人故意隱匿
      ，或因過失遺漏，或為不實之說明，足以變更或減少保險人對於危險之估計者
      ，保險人得解除契約；其危險發生後亦同。但要保人證明危險之發生未基於其
      說明或未說明之事實時，不在此限。前項解除契約權，自保險人知有解除之原
      因後，經過一個月不行使而消滅；或契約訂立後經過二年，即有可以解除之原
      因，亦不得解除契約。保險法第六十四條著有明文。又保險法第六十四條之規
      定，係因要保人未據實說明，導致保險人在決定是否訂立契約及以何種條件訂
      立契約時，發生錯誤的估計，始賦予保險人解除契約的權利，若保險人依該條
      規定合法解除契約，固得拒絕理賠，惟在保險人合法解除契約前，保險契約仍
      有效存在，保險人尚不得以要保人或被保險人違反誠實告知義務為由，未經解
      約即逕予拒絕理賠。本件被告既未能證明其於知有解除原因後一個月內除斥期
      間，依保險法第六十四條規定合法解除契約，則系爭保險契約自仍有效存在，
      原告本於系爭保險契約請求，即屬有據。
（五）按被保險人於本契約有效期間內發生保險事故以致死亡者，本公司按其保險金
      額給付身故保險金；要保人或受益人應於知悉被保險人發生保險事故十日內，
      以書面通知本公司，並於通知後檢具所需文件向本公司申請給付各項保險金，
      本公司應於收齊前項文件後十五日內給付之，系爭保險契約保單條款第十七條
      、第十五條約定明確（本院卷第七十六頁參照）；又按保險人應於要保人或被
      保險人交齊證明文件後，於約定期限內給付賠償金額。無約定期限者，應於接
      到通知後十五日內給付之。保險人因可歸責於自己之事由致未在前項規定期限
      內為給付者，應給付遲延利息年利一分，亦經保險法第三十四條著有明文。本
      件被保險人張法丁於保險期間內死亡，保險事故已經發生，而原告係於九十年
      十一月二十一日申請理賠，有理賠申請書附卷可稽，且為被告所不爭執（本院
      卷第二四四頁、第二五三頁參照），被告既未合法解除契約，並無拒絕給付之
      事由，自應依前開契約條款及法律規定，於收到理賠通知書後十五日內即於九
      十年十二月六日前給付保險金二百五十萬元。從而原告依保險契約及保險法第
      三十四條規定，請求被告給付二百五十萬元，及自接到原告保險理賠通知後十
      五日之翌日即九十年十二月七日起至清償日止，按年息百分之十計算之利息，
      為有理由，應予准許。
（六）被告未於保險法第六十四條第三項所定除斥期間內解除系爭保險契約，則被告
      已無解除契約之權利，系爭保險契約仍有效存在，從而被保險人張法丁是否違
      反誠實告知義務，及被保險人是因其高血壓病史而死亡等情，即與判決結果不
      生影響，無庸一一論述，附此敘明。
六、兩造原告陳明願供擔保，聲請宣告假執行及免為假執行，核無不合，爰分別酌定
    相當擔保金額予以准許。
七、據上論結，原告之訴為有理由，依民事訴訟法第七十八條、第三百九十條第二項
    、第三百九十二條第二項，判決如主文。
中      華      民      國    九十二    年     十一     月     十四     日
                                    臺灣士林地方法院民事第二庭
~B法      官  王怡雯
右為正本係照原本作成。
如對本判決上訴須於判決送達後廿日內向本院提出上訴狀。
中      華      民      國    九十二    年     十一     月     二十一   日
~B法院書記官  陳玉瓊


司法院資訊處製作；財團法人民間司法改革基金會備份。
